---
title: "UNIVERSIDADE ESTADUAL DA PARAÍBA CAMPUS l CENTRO DE CIÊNCIAS E TECNOLOGIA DEPARTAMENTO DE ESTATÍSTICA CURSO DE ESTATÍSTICA"
institute: 
        - "Ánalise Fatorial - MentalHealthSurvey de sáude mental"
author: 
     - "Fabiano Florentino dos Santos" 
     - "Prof. Pedro 87"
date: "CAMPINA GRANDE 19/09/24"
encoding: "UTF-8"
header-includes:
    - \renewcommand{\rmdefault}{bch}
    - \usepackage{tikz}
    - \usepackage{multicolumn}
    - \usetikzlibrary{positioning}
output:
  xaringan::moon_reader:
    lib_dir: libs
    nature:
      highlightLines: true #realçar as linhas
      countIncrementalSlides: false
    css: ["chocolate-fonts" , "tamu"]
editor_options: 
  chunk_output_type: console
---
### O que é a analise fatorial?

- É tecnica usada para exploração e redução da complexidade de conjuntos de dados multidimensionais, tendo como características revelar padrões subjantes e a estruturas dos dados(Pedro, 1987);

- Útil quando há um grande número de variáveis correlacionadas, podemos extrair fatores latentes que explicam a variação observada nos dados, "Latente" refere-se a algo que está presente, mas não é imediatamente visível ou perceptível pode ser entendido como construtos subjacentes;

- Assim como a análise de componentes principais temos a ideia de reduzir o banco, a problemática de quando temos um grande número de variáveis correlacionadas vamos obter fatores latentes para simplicar a interpretação e entendimento dos dados;


obs) sempre vamos ter como objetivos Estudar a estrutura de dependência e reduzir a dimensonalidade
---
###O modelo fatorial que pode ser representada de maneira matrical da seguinte forma:

                                  X − µ = ΛF + ε

- X de ordem p x 1 e µ de ordem p x 1;
- Λ de ordem p x q (Matriz de cargas fatoriais;
- F de ordem q x 1 vetor de fatores;
- ε vetor de fatores específicos.
---

###As presuposições do modelo

- Os fatores específicos (erros) são não correlacionados;
- Os fatores comuns são não correlacionados (Isso pode não ser
- levado em consideração em alguns casos);
- Os fatores comuns e específicos são não correlacionados;
- As variâncias dos fatores comuns são iguais a 1
---

```{r, include=F, menssage = F, warning=FALSE}
pacman::p_load("psych", "corrgram", "fBasics", "skimr", "dplyr", "kableExtra", "readxl")
```
###Lendo a base de MentalHealthSurvey...
```{r, include=T, menssage = F, warning=FALSE}
MentalHealthSurvey = read_excel("C:/Users/samsung/Desktop/MentalHealthSurvey.xls");
kable(MentalHealthSurvey, format = "html", caption = "MentalHealthSurvey") %>% kable_styling(
    bootstrap_options = c("striped", "hover"), font_size = 12, full_width = F, position = "center") %>%
  scroll_box(width = "100%", height = "300px")
```
---

###variáveis usadas:

- gender: Gênero dos participantes ( "M", "F"). -> 1 ou 0

- age: Idade dos participantes (20, 21...) 
  - Faixa etária de 17-20 -> 1 
  - Faixa etária de 21-26 -> 2  

- degree_level: Nível de graduação ("GRADUAÇÃO", "POSGRADUAÇÃO")-> 1 ou 0.

- academic_year: Ano acadêmico atual do participante (1 ANO, 2 ANOS, 3 ANOS,...).

- cgpa: Faixa de nota média: 
 - Bom: CCGA entre 3.0 e 4.0 -> 2
 - Satisfatório: CCGA entre 2.0 e 3.0 -> 1
 - Insatisfatório: CCGA abaixo de 2.0 -> 0
                             
- residential_status: Status residencial ("SIM", "NÃO") -> 1 ou 0.

- campus_discrimination: Experiência de discriminação no campus ("SIM", "NÃO") -> 1 ou 0 .
---

- sports_engagement: Engajamento em esportes ("NO", "YES") -> 1 ou 0.

- average_sleep: Duração média de sono (escala de 1 a 3) varia de 2-4h, 4-6h, 6-8h

- study_satisfaction: Satisfação com os estudos (escala de 1 a 5).

- academic_workload: Carga de trabalho acadêmica (escala de 1 a 5).

- academic_pressure: Pressão acadêmica (escala de 1 a 5).

- financial_concerns: Preocupações financeiras (escala de 1 a 5).

- social_relationships: Qualidade dos relacionamentos sociais (escala de 1 a 5).

- depression: Nível de depressão (escala de 1 a 5).

- anxiety: Nível de ansiedade (escala de 1 a 5).

- isolation: Grau de isolamento social (escala de 1 a 5).

- future_insecurity: Insegurança quanto ao futuro (escala de 1 a 5).

---
###Carregando a base de dados MentalHealthSurvey com o devido tratamento das variáveis que foram escolhidas
```{r, include=T, menssage = F, warning=FALSE}
MentalHealthSurvey_tratado = read_excel("C:/Users/samsung/Desktop/MentalHealthSurvey_tratado.xls");
kable(MentalHealthSurvey_tratado, format = "html", caption = "MentalHealthSurvey - variáveis tratadas") %>% kable_styling(
    bootstrap_options = c("striped", "hover"), font_size = 12, full_width = F, position = "center") %>%
  scroll_box(width = "100%", height = "300px")
```
---
###Transformação de variáveis numéricas em fator
```{r, include=T, menssage = F, warning=FALSE}
MentalHealthSurvey_tratado <- MentalHealthSurvey_tratado %>%
  mutate_if(is.numeric, as.factor); MentalHealthSurvey_tratado
```
---
```{r, include=T, menssage = F, warning=FALSE}
#Análise descritiva
#attach(MentalHealthSurvey_tratado)
est_descritiva <- skim(MentalHealthSurvey_tratado); est_descritiva[,1:2]
```
---
```{r, include=T, menssage = F, warning=FALSE}
#Análise descritiva
attach(MentalHealthSurvey_tratado)
est_descritiva <- skim(MentalHealthSurvey_tratado); est_descritiva[,3:7]
```
---
### Transformando variáveis de fator para numérico
```{r, include=T, menssage = F, warning=FALSE}
MentalHealthSurvey_tratado <-MentalHealthSurvey_tratado %>%
  mutate_if(is.factor, as.numeric)

# Padronizando as variáveis
Z <- scale(MentalHealthSurvey_tratado)
kable(Z, format = "html", caption = "Matriz Z-Score") %>% kable_styling(
    bootstrap_options = c("striped", "hover"), font_size = 12, full_width = F, position = "center") %>%
  scroll_box(width = "100%", height = "300px") # Ajustar o tamanho da visualização
```
---
###Análise de correlações
```{r, include=T, menssage = F, warning=FALSE}
# Matriz de correlação
R <- cor(Z); 
kable(R, format = "html", caption = "Matriz de correlação") %>% kable_styling(
    bootstrap_options = c("striped", "hover"), font_size = 12, full_width = F, position = "center") %>%
  scroll_box(width = "100%", height = "400px") # Ajustar o tamanho da visualização
```
---
###Visualizando a correlação graficamente
```{r, include=T, menssage = T, warning=FALSE , echo = F,warning = FALSE, out.width="100%", out.height = "100%",fig.width=15, fig.height=10,  fig.align = 'center'}
corrgram(R, type = "cor", lower.panel = panel.conf, upper.panel = panel.pie)
```
---
###Teste de Esfericidade de Bartlett

#### estamos interessados em testar as hipóteses do teste bilateral de bartllett onde $H_0 : R = I \quad vs \quad H_1 : R \neq I$, onde $R$ e $I$ significa respectivamente a matriz de correlação e a indentidade 
---                                
```{r, include=T, menssage = F, warning=FALSE}
cortest.bartlett(R)
```
---
###Estatística KMO

####O procedimento mais utilizado para avaliar o grau de adequação dos dados é a aplicação da estatística KMO
```{r, include=T, menssage = F, warning=FALSE}
kmo <- KMO(Z)
kmo$MSA
```
---
###Ajuste do modelo fatorial
```{r, include=T, menssage = F, warning=FALSE}
ajuste <- princomp(Z);ajuste
```
---
```{r, include=T, menssage = F, warning=FALSE}
summary(ajuste)
```
---
###Cargas fatoriais e análise de componentes principais

####necessario estimar as cargas fatoriais inerentes a cada fator e a cada variável, foi optado pelo método de componentes principais.
```{r, include=T, menssage = F, warning=FALSE}
fit.1 <- principal(Z, nfactors = 7, rotate = "none");#fit.1[, 1:17]
summary(fit.1)
```
---
###A rotacionalidade dos fatores:

- A rotação ortogonal é utilizada na análise fatorial para melhorar a interpretação dos fatores obtidos na análise (Pedro, 1987);

- Os fatores rotacionados continuam a ser não correlacionados;
Nas rotações, as comunalidades e especificidades das variáveis
são preservadas (Pedro, 1987);

- Uma das rotações mais utilizadas em análise fatorial é a varimax,
a qual busca maximizar as correlações de cada variável com os fatores, melhorando assim a interpretação, uma vez que cada variável estará altamente correlacionada com apenas um único fator (Pedro, 1987).

---
#### a rotação varimax busca simplificar a estrutura dos componentes, tornando os carregamentos (pesos) das variáveis mais claros e mais distintos entre os fatores;
```{r, include=T, menssage = F, warning=FALSE}
fit.2 <- principal(Z, nfactors = 7, rotate = "varimax");fit.2
summary(fit.2)
```
---
###Construção do Biplot
```{r, include=T, menssage = F, warning=FALSE}
biplot(fit.2)
```
---
###Diagrama da Análise Fatorial
```{r warning=FALSE, include=T, menssage=F}
fit.3 <- fa(Z, nfactors = 7 , n.obs =87, rotate = "varimax", residuals = TRUE, fm = "pa");fit.3
summary(fit.3)
```
---
```{r, include=T, menssage = F, warning=FALSE}
fa.diagram(fit.3)
```
